【裁判字號】    95,易,1333
【裁判日期】    951110
【裁判案由】    恐嚇取財等
【裁判全文】
臺灣士林地方法院刑事判決              95年度易字第1333號
公  訴  人  臺灣士林地方法院檢察署檢察官
被      告  甲○○
上列被告因詐欺取財等案件，經檢察官提起公訴（95年度偵字第
508 號、第3800號），被告於本院準備程序中就被訴事實為有罪
之陳述，本院合議庭裁定改由受命法官依簡式審判程序審理，並
判決如下：
    主  文
甲○○幫助連續意圖為自己不法之所有，以詐術使人將本人之物
交付，處有期徒刑肆月，如易科罰金以銀元參佰元即新台幣玖佰
元折算壹日。
    事  實
一、甲○○因缺錢花用，於民國94年10月間某日，見中國時報廣
    告欄刊登當鋪租用銀行帳戶，即預見其交付存摺、提款卡及
    密碼等帳戶提存工具予不熟識之他人使用，可能幫助詐欺犯
    罪者將被害人因受詐欺而匯入該帳戶之金錢以現金提領，致
    被害人或警方僅能查知帳戶名義人，而無從追查該詐欺犯罪
    者及金錢實際流向，仍不違其本意，以廣告刊載之電話，與
    綽號「小陳」之不詳姓名成年男子連絡，2 人相約見面後，
    約定租用1 個銀行帳戶，每期（15天）租金新台幣（下同）
    1,000 元。甲○○即陸續向銀行開立帳戶，於1 個星期內，
    接續在臺北市士林區劍潭捷運站附近及臺北市萬華區西門町
    錢櫃KTV 等處，分別將其分別開立於第一商業銀行士林分行
    第00000000000 號、陽信商業銀行社中分行第00000000000
    號、華南商業銀行士林分行第000000000000號、上海商業儲
    蓄銀行土城分行第00000000000000號、臺灣中小企業銀行板
    橋分行第00000000000 號、中華商業銀行臺北分行第000000
    00000000號、臺北富邦商業銀行社子分行第000000000000號
    、臺北國際商業銀行士東分行第000000000000000 號等8 個
    帳戶之存摺、印章及金融卡（含密碼）出租並交付該「小陳
    」之成年男子，由「小陳」再轉交詐欺犯罪者從事詐欺犯罪
    使用，而「小陳」則分別支付3,000 及5,000 元予甲○○，
    甲○○因此幫助詐欺犯罪者從事下述詐欺取財犯罪。該詐欺
    犯罪者取得甲○○上開帳戶資料後，即基於意圖為自己不法
    所有之概括犯意，連續先於94年10月25日某時許，由詐欺犯
    罪者中之1 名成年男子打電話予位於台北縣林口鄉○○○ 街
    2 號之2 之丙○○，該人佯稱丙○○抽中香港瑞洋科技公司
    獎金港幣55萬元，但須支付手續費，使丙○○陷於錯誤，依
    其指示陸續8 次匯款新台幣（下同）15,7300 元及156,7000
    元至甲○○開立之上開臺北富邦商業銀行社子分行及臺北國
    際商業銀行士東分行帳戶內。次於同年10月24日上午11時許
    ，該詐欺犯罪者中之1 名成年男子打電話予位於台中市北屯
    區○○○○街35號4 樓住處之乙○○○，佯稱乙○○○之子
    林進興遭其控制，使乙○○○信以為真，依該男子指示匯款
    50 ,000 元至甲○○開立之上開陽信商業銀行社中分行帳戶
    內，隨即為其等提領。嗣丙○○、乙○○○事後發覺受騙報
    警而循線查獲。
二、案經臺北市政府警察局士林分局報告臺灣士林地方法院檢察
    署檢察官偵查起訴。
    理  由
一、上揭犯罪事實，業據被告甲○○迭於檢察官偵查及本院審理
    中坦承不諱，而被害人丙○○及乙○○○於上開時、地，連
    續遭受不詳姓名之成年詐欺犯罪者，分別佯以「中獎支付手
    續費」及「兒子遭受控制」為由，致使其2 人陷於錯誤，而
    分別將上開金錢匯入被告名義所開立之臺北富邦商業銀行社
    子分行、臺北國際商業銀行士東分行、陽信商業銀行社中分
    行帳戶遭提領之事實，亦經該2 位證人於警詢中證述明確，
    且有上開被告開立之第一商業銀行士林分行第00000000000
    號、陽信商業銀行社中分行第00000000000 號、華南商業銀
    行士林分行第000000000000號、上海商業儲蓄銀行土城分行
    第00000000000000號、臺灣中小企業銀行板橋分行第000000
    00000 號、中華商業銀行臺北分行第00000000000000號、臺
    北富邦商業銀行社子分行第000000000000號、臺北國際商業
    銀行士東分行第000000000000000 號等8 個帳戶之存摺、銀
    行開戶資料、存提明細各1 份及郵政跨行匯款申請書影本在
    卷足稽，應甚明確，該詐欺犯罪者連續詐欺取財之犯行，堪
    予認定。又按金融存款帳戶，係作為存戶個人財產保管之用
    ，與存戶之印鑑章、提款卡及密碼相結合，其專屬性、私密
    性甚高，除非本人或與本人具密切之關係者，難認有何理由
    可自由流通使用該存摺、印章、提款卡及密碼，而一般人亦
    均應有妥為保管存摺、印鑑章、提款卡及密碼，以防止被他
    人冒用之認識，縱有特殊情況偶有將存摺、印鑑章、提款卡
    及密碼交付他人之需，亦必深入瞭解其用途後再行提供使用
    ，此為吾人日常生活經驗與事理；且觀諸現今社會上，詐騙
    者蒐購人頭帳戶，持以作為詐欺取財犯罪所得掩飾之用，常
    有所聞，出借帳戶予非親非故之人，受讓人可能係為從事詐
    欺犯罪，已屬人盡皆知之事，被告係年28歲之成年人，具有
    高中畢業之學歷，並從事送報業，堪信其具有相當豐富之智
    識及社會經驗，其於本院審理中自承並不知所交付帳戶存摺
    、提款卡及密碼之對象「小陳」之真實姓名、地址，又無回
    收之期限，且曾於媒體得知出售帳戶而有人受騙之新聞（參
    見本院卷第21頁），應可預見該人恐將利用該金融機構帳戶
    ，作為詐欺犯罪使用，竟同時將8 個金融機構帳戶之存摺、
    提款卡及密碼等資料出租予不熟識之「小陳」，供上開人等
    作為上開詐欺取財犯罪使用，顯不違反其本意，其幫助他人
    犯詐欺取財罪之不確定故意至明，是被告幫助詐欺取財之犯
    行堪予認定。
二、查被告行為後，刑法於94年2 月2 日修正公布，95年7 月1
    日施行，其中刪除第56條（連續犯），並修正第2 條（新舊
    法之比較適用）、第41條（易科罰金）、第33條第5 款（罰
    金刑）等規定。其中刑法第2 條係規範行為後法律變更所生
    新舊法律比較適用之準據法，是刑法第2 條本身雖經修正，
    但該條文既屬適用法律之準據法，本身尚無比較新舊法之問
    題，應逕適用裁判時即修正後刑法第2 條規定以決定適用之
    刑罰法律，先予敘明。再者，
  (一)行為後法律有變更者，適用行為時之法律。但行為後之法律
    有利於行為人者，適用最有利於行為人之法律，修正後刑法
    第2 條第1 項定有明文。又比較時應就罪刑有關之共犯、未
    遂犯、想像競合犯、牽連犯、連續犯、結合犯，以及累犯加
    重、自首減輕暨其他法定加減（如身分加減）與加減例等一
    切規定，綜其全部罪刑之結果而為比較。再從刑附屬於主刑
    ，除法律有特別規定者外，依主刑所適用之法律（最高法院
    95年第8 次刑事庭會議決議參照）。
  (二)又修正前刑法第56條有關「連續數行為而犯同一之罪名者，
    以一罪論，但得加重其刑至二分之一」之連續犯規定，經修
    正刪除。上開詐欺犯罪者於本案所為2 次詐欺犯罪行為均發
    生於新法施行之前，所為犯罪時間緊接，均係犯構成要件相
    同之罪名，其等主觀上顯係基於概括犯意所為，為連續犯，
    依修正前刑法第56條規定，論以一罪，較依新法分論以2 次
    詐欺取財罪之結果，對該等犯罪者較為有利，而被告為幫助
    犯，係從屬於正犯而成立，亦按正犯之刑而處罰，自亦對其
    較為有利。
  (三)修正前刑法第41條第1 項前段規定：「犯最重本刑為五年以
    下有期徒刑以下之刑之罪，而受六個月以下有期徒刑或拘役
    之宣告，因身體、教育、職業、家庭之關係或其他正當事由
    ，執行顯有困難者，得以1 元以上3 元以下折算1 日，易科
    罰金。」，而被告行為時之易科罰金折算標準，依95年7 月
    1 日修正條文施行前罰金罰鍰提高標準條例第2 條前段之規
    定（該條業經總統於95年5 月17日公布刪除，並自95年7 月
    1 日失效），就其原定數額提高為100 倍折算1 日，則被告
    行為時之易科罰金折算標準，應以銀元100 元至300 元折算
    1 日，經折算為新臺幣後，係以新臺幣300 元至900 元折算
    為1 日；惟修正後之刑法第41條第1 項前段則規定：「犯最
    重本刑為5 年以下有期徒刑以下之刑之罪，而受6 個月以下
    有期徒刑或拘役之宣告者，得以新臺幣1,000 元、2,000 元
    或3,000 元折算1 日，易科罰金。」，比較修正前後之易科
    罰金折算標準，以適用修正前刑法第41條第1 項前段及修正
    前罰金罰鍰提高標準條例第2 條前段之規定較有利於被告。
  (四)罰金刑部分，刑法分則編各罪所定罰金刑之貨幣單位原為銀
    元，修正前刑法第33條第5 款規定：「罰金：1 元（銀元）
    以上。」，而依罰金罰鍰提高標準條例規定，就72年6 月26
    日前修正之刑法部分條文罰金數額提高2 至10倍，其後修正
    者則不提高倍數，並依現行法規所定貨幣單位折算新臺幣條
    例規定，以銀元1 元折算新臺幣3 元；修正後刑法第33條第
    5 款規定：「罰金：新臺幣1,000 元以上，以百元計算之。
    」，刑法第33條第5 款所定罰金貨幣單位經修正為新臺幣後
    ，刑法分則各罪所定罰金刑之貨幣單位亦應配合修正為新臺
    幣，為使刑法分則編各罪所定罰金之最高數額與刑法修正前
    趨於一致，乃增訂刑法施行法第1 條之1 ：「中華民國94年
    1 月7 日刑法修正施行後，刑法分則編所定罰金之貨幣單位
    為新臺幣。94年1 月7 日刑法修正時，刑法分則編未修正之
    條文定有罰金者，自94年1 月7 日刑法修正施行後，就其所
    定數額提高為30倍。但72年6 月26日至94年1 月7 日新增或
    修正之條文，就其所定數額提高為3 倍。」；從而，刑法分
    則編各罪所定罰金刑之最高數額，於上開規定修正後並無不
    同，惟修正後刑法第33條第5 款所定罰金刑最低數額，較之
    修正前提高，自以修正前刑法第33條第5 款規定有利於被告
    。
  (五)綜上，本件經綜合觀察全部罪刑比較之結果，依修正後刑法
    第2 條第1 項前段規定，應適用修正前刑法第56條、第41條
    第1 項前段、第33條第5 款之規定。
  (六)再修正前刑法第30條規定：「幫助他人實行犯罪行為者，為
    幫助犯。雖他人不知幫助之情者，亦同。幫助犯之處罰，得
    按正犯之刑減輕之。」，而修正後之刑法第30條則規定：「
    幫助他人犯罪者，為從犯。雖他人不知幫助之情者，亦同。
    從犯之處罰，得按正犯之刑減輕之。」，觀諸修正前後幫助
    犯之規定，僅有文字之修正，無關成立幫助犯內容之實質之
    變更，非屬科刑規範事項之變更，自非法律之變更，應逕行
    適用修正後之規定。
  (七)另修正刑法係自95年7 月1 日起施行，在此之前，刑法分則
    編有關罰金刑之貨幣單位係銀元；且依刑法分則編應處罰金
    者，應適用罰金罰鍰提高標準條例第1 條之規定；亦即應按
    各該具體條文制定或修正之時間先後，定其提高之倍數。惟
    被告行為後，刑法施行法增訂第1 條之1 ，於95年6 月14日
    經總統公布，並自同年7 月1 日起施行；該條規定：「中華
    民國94年1 月7 日刑法修正施行後，刑法分則編所定罰金之
    貨幣單位為新臺幣。94年1 月7 日刑法修正時，刑法分則編
    未修正之條文定有罰金者，自94年1 月7 日刑法修正施行後
    ，就其所定數額提高為30倍。但72年6 月26日至94年1 月7
    日新增或修正之條文，就其所定數額提高為3 倍」。亦即自
    95年7 月1 日起，刑法分則編所定罰金之貨幣單位，由原來
    之銀元改為新臺幣；且94年1 月7 日刑法修正時，刑法分則
    編未修正之條文定有罰金者，自95年7 月1 日起，有關罰金
    之數額提高為30倍。刑法第339 條第1 項之罪自24年7 月1
    日施行後即未再修正，依增訂刑法施行法第1 條之1 之規定
    ，其罰金以新台幣為單位，數額應提高30倍。此與增訂前之
    罰金以銀元為單位，且適用罰金罰鍰提高標準條例第1 條前
    段之結果應提高10倍，而新台幣與銀元之比例為1 ：3 ，換
    算結果亦為30倍者，並無不同。亦即增訂刑法施行法第1 條
    之1 之意旨，僅在使刑法規範之罰金刑之貨幣單位，一律改
    為新台幣，並使增訂前後有關罰金刑提高之倍數一致，對被
    告而言，並無有利、不利之比較適用之問題，且此增訂之規
    定應屬罰金罰鍰提高標準條例第1 條但書之情形，當無同條
    前段規定之適用，自應逕行適用刑法施行法第1 條之1 之規
    定。
三、核被告甲○○所為，係犯刑法第339 條第1 項之詐欺取財罪
    。被告對詐欺正犯提供帳戶資以助力，但並未參與詐欺犯罪
    行為之實行，應屬幫助他人實行犯罪行為，為幫助犯，爰依
    修正後刑法第30條第2 項規定減輕其刑。又本案實行詐欺犯
    罪者，先後2 次詐欺取財犯行，時間緊接，犯罪構成要件相
    同，顯係基於概括犯意為之，應依修正前刑法第56條連續犯
    之規定論以一罪，惟被告僅有接續1 次提供上開8 帳戶予本
    件實行詐欺犯罪者之行為，是其僅構成幫助連續詐欺取財罪
    一罪。至公訴意旨另認被告對於被害人乙○○○部分係構成
    刑法第346 條第1 項幫助恐嚇取財罪云云，惟此部分公訴意
    旨既認被害人乙○○○係接獲一男子電話佯稱乙○○○之子
    林進興遭其控制，要求匯款，實則並無此事，顯係詐欺取財
    之手段，公訴人於實行公訴時，在本院審理中已更正此部分
    法律之適用，自無庸再予變更。爰審酌被告因積欠信用卡債
    務，一時失慮，竟提供8 個帳戶供他人掩飾犯罪所得使用，
    非但增加被害人尋求救濟之困難，造成社會人心不安，亦助
    長詐欺犯罪者之氣焰，使不法詐欺犯罪者得以順利取得詐欺
    所得之財物，危害財產交易安全擾亂金融秩序甚鉅，惟其犯
    後坦承犯行，家中尚有年近60歲之父母，又有正常工作，及
    犯罪所生之被害人之損害無法賠償等一切情狀，量處如主文
    所示之刑，並依上述規定諭知易科罰金之折算標準，以示懲
    儆。至被告因出租銀行帳戶所得之8,000 元，係共犯間之交
    易報酬所得，並非本件詐欺取財犯罪所用或所得之物，尚難
    依法宣告沒收，附此敘明。
據上論斷，應依刑事訴訟法第273 條之1 第1 項、第299 條第1
項前段，刑法第2 條第1 項前段、第339 條第1 項、第30條第2
項、修正前刑法第56條、第41條第1 項前段，刑法施行法第1 條
之1 第1 項、第2 項前段，修正前罰金罰鍰提高標準條例第2 條
，現行法規所定貨幣單位折算新臺幣條例第2 條，判決如主文。
本案經檢察官林宏松到庭執行職務。
中    華    民    國    95    年    11    月    10    日
                  刑事第一庭法  官  雷雯華
以上正本證明與原本無異。
如不服本判決，應於判決送達後10日內，向本院提出上訴狀。
                            書記官  陳如玲
中    華    民    國    95    年    11    月    10    日
附錄本案論罪科刑法條之依據：
刑法第339條第1項
意圖為自己或第三人不法之所有，以詐術使人將本人或第三人之
物交付者，處5 年以下有期徒刑、拘役或科或併科1 千元以下罰
金。


司法院資訊處製作；財團法人民間司法改革基金會備份。
